【裁判字號】    98,交聲,3477
【裁判日期】    981026
【裁判案由】    交管條例聲異
【裁判全文】
臺灣板橋地方法院交通事件裁定        98年度交聲字第3477號
原處分機關  交通部公路總局臺北區監理所板橋監理站
異  議  人
即受處分人  甲○○
上列異議人即受處分人因違反道路交通管理處罰條例案件，對於
交通部公路總局臺北區監理所板橋監理站98年9 月11日所為之裁
決處分（裁決字號：板監裁字第裁41-C00000000號），聲明異議
，本院裁定如下：
    主  文
原處分關於罰鍰新臺幣肆萬伍仟元部分撤銷。
上開罰鍰撤銷部分，甲○○汽車駕駛人，駕駛汽車經測試檢定有
酒精濃渡超過規定標準，處罰鍰新臺幣壹萬伍仟元。
    理  由
一、原處分意旨略以：異議人即受處分人甲○○於民國97年7 月
    20 日0時1 分許，於飲酒後吐氣所含酒精濃度達每公升0.66
    克，已超過規定標準（即吐氣所含酒精濃度超過每公升0.25
    毫克）之情形下，仍無照駕駛車牌號碼885-BEQ 號重型機車
    ，行經臺北縣秀朗橋上，為臺北縣政府警察局新店分局員警
    舉發，並製發北縣警交字第C00000000 號舉發違反道路交通
    管理事件通知單（下稱舉發通知單），原處分機關以異議人
    前開違規事實明確，依道路交通管理處罰條例第35條第1 項
    第1 款、第24條第1 項第2 款、第67條第6 項之規定，於98
    年3 月6 日以板監裁字第裁41-C00000000號裁決書處以罰鍰
    新臺幣（下同）45,000元，1 年內不得考領駕駛執照，並施
    以道路交通安全講習，前開裁決書於98年3 月9 日送達至異
    議人位於臺北縣永和市○○路1 巷38號5 樓住所，因未會晤
    本人，而將前開裁決書交予有辨別事理能力之受雇人收受而
    合法送達予異議人等情，有前述裁決書及其送達證書影本在
    卷足稽。異議人對於前開裁決書不服提起聲明異議，經臺灣
    板橋地方法院以98年度交聲字第917 號裁定撤銷罰鍰45,000
    元，並發回原處分機關俟緩起訴期間屆滿另為適法之處分。
    嗣緩起訴期間屆滿，原處分機關於於98年9 月11日以板監裁
    字第裁41-C00000000號裁決書處以罰鍰45,000元，1 年內不
    得考領駕駛執照，並施以道路交通安全講習，前開裁決書於
    98 年9月11日由異議人親自簽收，有前述舉發通知單、裁決
    書在卷足稽。
二、聲明異議意旨如附件。
三、按汽車駕駛人飲用酒類或其他類似物後其吐氣所含酒精濃度
    超過每公升0.25毫克或血液中酒精濃度超過百分之0.05以上
    者，不得駕車，道路交通安全規則第114 條第2 款定有明文
    ；又汽車駕駛人，駕駛汽車經測試檢定有酒精濃渡超過規定
    標準者，處新臺幣（下同）15,000元以上60,000元以下罰鍰
    ，並當場移置保管該汽車及吊扣其駕駛執照1 年，並應接受
    道路交通安全講習；汽車駕駛人違反本條例規定，應受吊扣
    駕駛執照處分，於汽車駕駛人係無駕駛執照駕車者，在所規
    定最長吊扣期間內，不得考領駕駛執照，道路交通管理處罰
    條例第24條第1 項第2 款、第35條第1 項第1 款、第67條第
    6 項亦分別定有明文。
四、經查：
  (一)異議人就其於前揭時、地，酒後駕駛上開機車，經警測得其
    呼氣所含酒精濃度為0.66毫克而為警舉發，並經臺灣臺北地
    方法院檢察署檢察官於97年8 月18日以97年度偵字第16947
    號為緩起訴處分，緩起訴期間為1 年，且受處分人應於緩起
    訴處分確定後3 個月期間內向犯罪被害人保護協會臺北分會
    支付30,000元（已履行），而上開緩起訴處分並經臺灣高等
    法院檢察署駁回再議之聲請，於97年9 月9日 確定，迄今業
    已期滿未經撤銷；另受處分人前因本案而經原處分機關於98
    年3 月6 日以板監裁字第裁41-C000000 00 號裁決書裁處罰
    鍰45,000元，1 年內不得考領駕駛執照，並施以道路交通安
    全講習，而上開裁決罰鍰部分經本院以98年度交聲字第917
    號裁定以應另待前開緩起訴處分實質確定後再由原處分機關
    為適當之裁處為由撤銷罰鍰部分，其餘異議駁回確定等情，
    為異議人所不爭，並有前開舉發通知單、裁決書、本院98年
    度交聲字第917 號裁定、臺灣臺北地方法院檢察署檢察官緩
    起訴處分書及臺灣高等法院被告前案紀錄表各1 份在卷可稽
    ，前揭事實應堪認定。
  (二)按94年2 月5 日公布，95年2 月5 日施行之行政罰法第26條
    規定：「一行為同時觸犯刑事法律及違反行政法上義務規定
    者，依刑事法律處罰之。但其行為應處以其他種類行政罰或
    得沒入之物而未經法院宣告沒收者，亦得裁處之。前項行為
    如經不起訴處分或為無罪、免訴、不受理、不付審理之裁判
    確定者，得依違反行政法上義務規定裁處之」，此即所謂一
    事不二罰原則。考其立法目的，無非係以一行為同時觸犯刑
    事法律及違反行政法上義務規定時，由於刑罰與行政罰同屬
    不法行為之制裁，而刑罰之懲罰作用較強，依刑事法律處罰
    即足資警惕，實無一事二罰再處行政罰之必要；且刑事法律
    處罰，由法院依法定程序為之，較符合正當法律程序，應予
    優先適用，但罰鍰以外之沒入或其他種類行政罰，因兼具維
    護公共秩序之作用，為達行政目的，行政機關仍得併予裁處
    。是汽車駕駛人酒後駕車時，如同時觸犯刑法第185 條之3
    之公共危險罪者，道路交通主管機關除依上開行政罰法第26
    條第1 項但書規定，處以其他種類行政罰外，關於行政罰鍰
    部分，即應依行政罰法第26條、道路交通管理處罰條例第10
    條之規定，移送地方法院檢察署處理，且其後非有行政罰法
    第26條第2 項所規定之情形，不得對行為人裁處罰鍰。
  (三)次按被告所犯為死刑、無期徒刑或最輕本刑3 年以上有期徒
    刑以外之罪，檢察官參酌刑法第57條所列事項及公共利益之
    維護，認以緩起訴為適當者，得定1 年以上3 年以下之緩起
    訴期間為緩起訴處分，其期間自緩起訴處分確定之日起算；
    又被告於緩起訴期間內，有下列情形之一者，檢察官得依職
    權或依告訴人之聲請撤銷原處分，繼續偵查或起訴：於期
    間內故意更犯有期徒刑以上刑之罪，經檢察官提起公訴者；
    緩起訴前，因故意犯他罪，而在緩起訴期間內受有期徒刑
    以上刑之宣告者；違背第253 條之2 第1 項各款之應遵守
    或履行事項者，刑事訴訟法第253 條之1 第1 項、第253 條
    之3 第1 項分別定有明文。再酒後駕車經檢察官為緩起訴處
    分，並命行為人向公益團體捐款或提供義務勞務者，行為人
    係履行檢察官為緩起訴處分命令，此等命令名義上雖非刑罰
    ，但仍係一種特殊之處遇措施，將造成行為人之財產減少或
    義務增加，性質上亦屬干預人民自由之處分，與刑事制裁無
    異，實質上則為刑事處罰。且被告經檢察官為緩起訴處分者
    ，於緩起訴之猶豫期間內，檢察官可對其持續觀察，若認其
    顯無反省警惕之情或根本欠缺反省警惕之能力即符合刑事訴
    訟法第253 條之3 第1 項所列3 款情形者，得依職權或依告
    訴人之聲請，將緩起訴處分撤銷，並依法追訴。申言之，在
    緩起訴處分之猶豫期間內，刑事訴追程序仍未終局確定，此
    與不起訴處分確定後，刑事訴追程序終結，檢察官原則上不
    得就同一行為再行起訴之法律效果迥異。則上開行政罰法第
    26條第2 項並未明列「緩起訴處分」，自不宜逕自以為緩起
    訴處分之性質與不起訴處分相同而任意擴張解釋，故行政罰
    法第26條第2 項於緩起訴處分並無適用之餘地。準此，經檢
    察官為緩起訴處分之行為，如同時違反行政法上義務之規定
    ，因已有刑事處罰，此時行政機關若再另為行政裁罰，則無
    異係一罪二罰。因此參酌行政罰法第26條之立法意旨，違反
    行政法上義務之行為，若同時亦經檢察官另為緩起訴處分時
    ，行政機關應不得就同一行為再為與刑罰相類之罰鍰處分，
    先予辨明。再依94年12月28日修正公布，並於95年7 月1 日
    施行之道路交通管理處罰條例第35條第8 項規定：「前項汽
    車駕駛人，經裁判確定處以罰金低於本條例第92條第3 項所
    定最低罰鍰基準規定者，應依本條例裁決繳納不足最低罰鍰
    之部分。」及違反道路交通管理事件統一裁罰基準及處理細
    則第2 條所定之「違反道路交通管理事件統一裁罰基準表」
    ，亦即汽車駕駛人駕駛機車，飲酒後其吐氣所含酒精成份超
    過每公升0.55毫克以上，應處最低罰鍰45,000元，且其同時
    違反刑事法律者，經裁判確定處以罰金低於前揭條例第92條
    第3 項所定最低罰緩基準規定者，應依該條例裁決繳納不足
    最低罰鍰之部分。惟本件異議人經檢察官命向犯罪被害人保
    護協會臺北分會捐款30,000元部分，與前開最低罰鍰金額相
    較，顯然較低，難謂符合公平正義原則。而檢察官為緩起訴
    處分並命向公益團體捐款者，揆諸前開關於緩起訴處分性質
    之解釋，實質上係屬刑事處罰，則該命受處分人捐款之處分
    ，解釋上亦應包括於道路交通管理處罰條例第35條第8 項之
    規定範圍內。倘受處分人所支付之緩起訴處分金，未達道路
    交通管理處罰條例第92條第3 項所定最低罰鍰基準規定者，
    仍須補繳不足最低罰鍰之部分，始為適法。故法院僅得就受
    處分人「已依緩起訴處分為公益捐款」之部分予以撤銷，並
    為不罰之諭知（臺灣高等法院97年11月法律座談會第39號提
    案研討結果參照）。
  (四)本件異議人前開飲酒後駕駛車輛之行為，業經臺灣臺北地方
    法院檢察署檢察官為緩起訴處分，並命異議人應於緩起訴處
    分確定日起3 個月內，向臺北分會繳納30,000元及於緩起訴
    處分確定後10個月期間內接受道路交通全安講習10小時一情
    ，已如前述，其酒後駕車之行為同時觸犯刑法及違反行政法
    上義務，揆諸前揭說明，基於一事不二罰之原則規定，裁處
    罰鍰部分固無從再適用行政罰，惟依前開道路交通管理處罰
    條例第35條第8 項規定，受處分人雖依緩起訴處分命令業已
    捐款30,000元，原處分機關就行政罰之罰鍰方面仍得就差額
    即15,000元部分予以裁處。
  (五)至異議人辯稱依原裁定意旨，其已履行緩起訴處分書各項義
    務，無須另行裁定云云。然本院98年度交聲字第917 號裁定
    意旨係謂本案罰鍰部分應待前開緩起訴處分實質確定後再由
    原處分機關為適當金額之裁處為由撤銷，並非就受處分人此
    交通違規行為為不應裁處罰鍰之認定，故原處分機關自得於
    本案受處分人所受緩起訴處分期滿確定未經撤銷後再就本案
    交通違規行為據以裁處，受處分人前開所指，顯有誤會。
五、綜上所述，異議人確有於前揭時、地飲酒後無照駕駛機車之
    違規行為，原處分機關依前揭道路交通管理處罰條例第35條
    第1 項第1 款、第24條第1 項第2 款、第67條第6 項之規定
    ，裁處受處分人1 年內不得考領駕駛執照，並施以道路交通
    安全講習，固非無見；惟據前開道路交通管理處罰條例第35
    條第8 項之規定，異議人既已依緩起訴處分命令捐款30,000
    元，原處分機關僅得就差額即15,000元部分予以裁處，則原
    處分機關裁處受處分人全額45,000之罰鍰，即難認為允洽，
    原處分既有前開違誤之處，自應由本院將原處分撤銷，並依
    據道路交通管理處罰條例第35條第1 項第1 款、第8 項、第
    24條第1 項第2 款、第67條第6 項之規定，裁處如主文所示
    ，以資適法。
六、據上論斷，應依道路交通案件處理辦法第20條前段，裁定如
    主文。
中    華    民    國    98    年    10    月    26    日
                    交通法庭  法  官  何燕蓉
此正本與原本無異。
如不服本裁定，應於裁定送達後五日內敘明抗告理由，向本院提
出抗告狀。
                              書記官  李崇文
中    華    民    國    98    年    10    月    29    日


司法院資訊處製作；財團法人民間司法改革基金會備份。
